臺灣高雄地方法院民事判決　　　　　　　100年度訴字第79號
原　　　告　大眾商業銀行股份有限公司
法定代理人　陳建平
訴訟代理人　李慶榮律師
　　　　　　孫守濂律師
　　　　　　許泓琮律師
被　　　告　陳高郎
上列當事人間請求遷讓房屋等事件，本院於民國100 年2 月15日
言詞辯論終結，判決如下：
  主  文
被告應將坐落高雄市○○○段3378之2 、3375之1 地號土地上同
段20542、20543 建號，即門牌號碼高雄市苓雅區○○○路94-19
、94-20 號房屋之一樓遷讓，返還予原告。
被告應給付原告新臺幣壹拾陸萬元，及自民國九十九年九月十八
日起至清償日止，按週年利率百分之五計算之利息，暨自民國九
十九年九月九日起至返還第一項房屋之日止，按月給付原告新臺
幣肆萬元。
原告其餘之訴駁回。
訴訟費用由被告負擔五分之四，餘由原告負擔。
本判決第一、二項於原告以新臺幣壹佰肆拾萬元供擔保後，得假
執行。
原告其餘假執行之聲請駁回。
  事  實
一、原告主張：伊於民國87年7 月14日向本院民事執行處（下稱
    執行法院）承受坐落高雄市苓雅區○○○段二小段3378之1
    地號、3378之2 地號2 筆土地（以下簡稱系爭土地），及其
    上建號19957 號、19 958號、20277 號未辦保存登記建物，
    即門牌號碼高雄市苓雅區○○○路94-19 、94-20 號房屋（
    下稱系爭建物）均為伊所有，詎被告無使用系爭建物之合法
    權源，竟自99年5 月9 日起占用系爭建物1 樓，從事咖啡之
    販賣營業，顯已侵害伊對系爭建物之所有權，被告並因此受
    有每月新台幣（下同）50,000元之相當租金利益。爰本於所
    有物返還請求權及不當得利之法律關係，提起本訴。並聲明
    請求：(一)被告應將系爭建物1 樓騰空後返還原告。(二)被告應
    給付原告200,000 元，及自起訴狀繕本送達翌日起至清償日
    止，按年息5%計算之利息；及自99年9 月9 日起至返還前項
    房屋之日止，按月於每月9 日給付原告50,000元。(三)願供擔
    保聲請為假執行宣告。
二、被告則以：原告（合併前為保證責任高雄市第二信用合作社
    ，下同）曾以訴外人陳漏來積欠債務未清償，對系爭建物聲
    請強制執行，而由執行法院以86年度執字第24488 號強制執
    行事件受理在案。伊子陳詠麟於執行程序進行中，對原告提
    起第三人異議之訴，執行法院遂函知地政事務所表示，系爭
    建物所有權之移轉登記須待法院實體判決後再予處理。詎原
    告與陳詠麟間之訴訟由台灣高等法院高雄分院以91年度再字
    第51號判決前，原告即取得系爭建物之所有權，足見原告取
    得系爭建物之程序有瑕疵；再系爭建物4 至7 樓係由陳詠麟
    所興建，伊自得主張法定抵押權而合法使用系爭建物，且原
    告並未取得系爭建物內電梯之所有權等語，資為抗辯。並聲
    明：原告之訴駁回。
三、兩造不爭執事項：
  (一)系爭建物於92年6 月3 日移轉登記為保證責任高雄市第二信
    用合作社所有，於99年1 月5 日因法人合併而移轉登記至原
    告名下。
  (二)系爭建物1 樓目前由被告占有使用中。
四、本件之爭點：
  (一)被告得否主張原告取得系爭建物之程序有瑕疵，而拒絕返還
    系爭建物？
  (二)原告取得系爭建物之程序有無瑕疵？
  (三)被告就系爭建物得否主張法定抵押權？
  (四)原告得請求之相當租金利益為若干？
五、原告主張其於87年7 月14日承受系爭土地及建物，並經執行
    法院於91年11月11日核發不動產權利移轉證書，而系爭土地
    、建物現確係由被告占有等事實，業據其提出與所述相符之
    拍賣不動產附表、不動產權利移轉證書、土地所有權狀、建
    物所有權狀、土地登記謄本及建物登記謄本等件為證，且為
    被告所不爭執，堪認原告此部分主張為真實。被告既以前詞
    抗辯，則本件爭點應為：原告得否本於所有權請求被告遷讓
    系爭建物，並按月給付相當於租金之不當得利？茲分述如下
    ：
  (一)按拍賣之不動產，買受人自領得執行法院所發給權利移轉證
    書之日起，取得不動產所有權，債權人承受債務人之不動產
    者，亦同，強制執行法第98條第1 項定有明文。查：訴外人
    楊煌圳、林水源於84年間，邀同訴外人張景棠擔任連帶保證
    人，向原告借款5,700 萬元，並提供系爭土地設定抵押權予
    原告以為擔保，原告為保全將來債權之執行，乃先以3,000
    萬元之債權額向執行法院聲請假扣押張景棠之財產，經執行
    法院以85年度執全字第3525號假扣押執行事件，認系爭建物
    1 至3 樓部分係原始起造人張景棠所有，而予以查封。嗣於
    86年11月17日，原告再以前開抵押借款5,700 萬元屆期，向
    執行法院聲請拍賣抵押物，經執行法院以86年度執字第
    24488 號拍賣抵押物事件查封系爭土地，並以張景棠為連帶
    保證人，追加查封系爭房屋第4 、5 層及增建6 、7 層突出
    物，進而就系爭土地及建物合併拍賣，然因無人應買，遂由
    原告於87年7 月14日以底價13, 355,000 元予以承受，並於
    91年11 月11 日取得系爭土地及建物之權利移轉證書等情，
    業經本院調取85年度執全字第3525號假扣押事件及86年度執
    字第24488 號拍賣抵押物事件卷宗核閱無誤。原告就系爭土
    地及建物既已取得權利移轉證書，依法即為系爭土地及建物
    之所有權人，則其本於所有權之法律關係，訴請被告遷讓系
    爭土地及建物，並賠償其所受損害，依法自屬有據。至被告
    抗辯原告取得系爭建物之程序有瑕疵云云，惟陳詠麟於本院
    86年度執字第24488 號強制執行事件執行程序進行中，雖曾
    對原告提起第三人異議之訴，然業經最高法院於91年7 月6
    日判決陳詠麟敗訴確定，縱陳詠麟提起再審之訴，亦無礙上
    開確定判決可執行之效力，從而，被告上述抗辯，並無理由
    。
  (二)再者，被告對張景棠固有3,338,250元之承攬報酬請求權，
    並就此承攬債權就系爭建物有法定抵押權，惟系爭建物既已
    經執行法院依強制執行程序予以拍賣，則被告就系爭建物之
    法定抵押權即因之而消滅等情，業據本院94年度重訴字第17
    3 號、臺灣高等法院高雄分院96年度重上字第4 號及最高法
    院97年度台上字第1952號判決確定等情，業經本院調閱上開
    判決查核屬實，且為兩造所不爭執，堪認實在。是此，被告
    抗辯伊對系爭建物有法定抵押權云云，亦無理由。又按動產
    因附合而為不動產之重要成分者，不動產所有人取得動產所
    有權，為民法第811 條所明定，系爭建物內之電梯因已附合
    在系爭建物內成為系爭建物之重要成分，是依上開說明，自
    屬原告所有，是被告抗辯原告未取得系爭建物內電梯之所有
    權云云，並無理由，附此敘明。
  (三)按無權占有他人房屋，可能獲得相當於租金之利益為社會通
    常之觀念。本件被告無權占有系爭土地及房屋而為使用收益
    ，破壞原告基於所有權之利益歸屬，致原告受有損害，自應
    返還該使用收益予原告，惟因使用收益於性質上無法返還，
    依民法第181條但書規定及上開說明，自應償還相當於租金
    之金額。次按城市地方供營業用之房屋，承租人得以營商而
    享受商業上之特殊利益，非一般供住宅用之房屋可比，所約
    定之租金，自不受土地法第97條規定之限制（最高法院94年
    度第2 次民事庭會議參照）。被告所占有之系爭房屋位於高
    雄市苓雅區○○○路九四號之19、20號，鄰近高雄市立中正
    文化中心外圍四維二路及廣東路交岔口，附近有學校及市場
    ，交通便捷，生活機能完備，且該區域內多為高樓層高價位
    之大廈住宅，屬高雄市區不動產價位較高之區段等情，業經
    本院調取86年度執字第2448 8號拍賣抵押物卷宗審閱無誤，
    且被告占用系爭房屋係供販賣咖啡營業使用，受有營商之利
    益，逵諸前揭說明，其所受相當租金之利益，自不受土地法
    第97條規定之限制。而經本院函詢高雄市不動產仲介經紀商
    業同業公會系爭建物租金行情，據該會函覆稱：依市場機制
    行情，系爭建物每月租金1 棟1 樓店面約為20,000～25,000
     元 ，2 棟1 樓店面約為40,000～50,000元等語，此有該會
    10 0年1 月25日（100 ）高房七字第005 號函附卷可參。本
    院參酌系爭建物位置、工商繁榮程度、被告利用系爭建物之
    經濟價值、所受利益等具體情狀，認原告主張被告占有系爭
    建物所應給付相當於租金之不當得利，應以每月40,000元為
    適當計算，原告請求每月50,000元計算，尚屬過高。是依上
    開標準計算，原告請求被告應自99年5 月9 日起至同年月9
    月8 日止，4 個月共計16萬元，及自99年9 月9 日起至返還
    系爭房屋之日止，按月給付原告相當於租金之不當得利40,
    000 元範圍內，為有理由，應予准許，逾此範圍之請求，為
    無理由，不應准許。
  (四)末按給付無確定期限者，債務人於債權人得請求給付時，經
    其催告而未為給付，自受催告時起，負遲延責任。其經債權
    人起訴而送達訴狀，或依督促程序送達支付命令，或為其他
    相類之行為者，與催告有同一之效力；遲延之債務，以支付
    金錢為標的者，債權人得請求依法定利率計算之遲延利息；
    應付利息之債務，其利率未經約定，亦無法律可據者，週年
    利率為百分之五，民法第229 條第2 項、第233 條第1 項前
    段、第203 條分別定有明文。本件原告請求被告給付不當得
    利之遲延利息部分，應屬無確定期限之給付，揆諸前開規定
    ，被告應自起訴狀繕本送達翌日起，始負遲延責任。查：本
    件起訴狀繕本於99年9 月17日送達被告，是被告應自起訴狀
    繕本送達翌日即99年9 月18日起給付按週年利率百分之五計
    算之利息。
六、綜上所述，原告已取得系爭建物之所有權，且被告就系爭建
    物之法定抵押權於原告承受系爭建物時已消滅，復無合法占
    有權源。從而，原告依民法第767 條第1 項、第179 條之規
    定，請求被告將系爭建物1 樓騰空返還，並給付其相當租金
    之不當得利160,000 元及法定遲延利息，暨自99年9 月9 日
    起，應按月給付40,000元範圍內，均有理由，應予准許，逾
    此範圍之請求，為無理由，應予駁回。原告陳明願供擔保請
    准假執行宣告，就原告勝訴部分，經核無不合，原酌定相當
    擔保金額准許之。至原告敗訴部分，其假執行之聲請，因訴
    之駁回而失其附麗，應併駁回。
七、本件事證及法律關係已臻明確，兩造之其他主張抗辯及證據
    即無另予一一審酌之必要，併予敘明。
八、訴訟費用負擔之依據：民事訴訟第79條、第390條第2項。
中    華    民    國   100    年    3     月    11    日
                  民事第一庭  法  官張茹棻
如對本判決上訴，須於判決送達後20日內向本院提出上訴狀。如
委任律師提起上訴者，應一併繳納上訴審裁判費。
中    華    民    國   100    年    3     月    11    日
                              書記官林瑞標